臺灣高等法院臺南分院刑事判決
109年度上訴字第1004號
上  訴  人  臺灣臺南地方檢察署檢察官
上  訴  人  
即  被  告  戴聖勳




上列上訴人因被告毒品危害防制條例案件，不服臺灣臺南地方法
院109年度訴字第560號中華民國109年6月30日第一審判決（起訴
案號：臺灣臺南地方檢察署109年度毒偵字第792號、第793號）
，提起上訴，本院判決如下：
    主  文
原判決撤銷。
本件公訴不受理。
    理  由
一、公訴意旨略以：被告甲○○基於施用第一級毒品之犯意，先後
    為下列犯行：㈠於民國109年1月12日某時，在臺南市○○路附
    近之公園內，以針筒注射之方式，施用第一級毒品海洛因1
    次。嗣於同年月14日16時許，其因另案假釋付保護管束，為
    臺灣臺南地方檢察署觀護人通知到場接受採尿送驗，結果呈
    可待因、嗎啡陽性反應，始查悉上情。㈡於109年1月20日某
    時，在臺南市○○路附近之公園內，以針筒注射之方式，施用
    第一級毒品海洛因1次。嗣於同年月22日11時3分許，其因另
    案假釋付保護管束，為同署觀護人通知到場接受採尿送驗，
    結果呈嗎啡陽性反應，始查悉上情，因認被告涉犯毒品危害
    防制條例第10條第1項之施用第一級毒品罪嫌。
二、法律規定及本院見解：
  ㈠刑事訴訟法第303條第1款規定，案件有起訴之程序違背規定
    之情形者，應諭知不受理之判決。此所稱之起訴之程序違背
    規定，係指檢察官提起公訴之訴訟行為於程序上有違法律之
    規定而言。而提起公訴之訴訟行為是否於程序上有違法律規
    定，原則上，固是以起訴時所存在之事項及法律規定為判斷
    ，惟檢察官起訴後始發生之情事變更事由，致法院不能為實
    體審理及判決亦屬「起訴之程序違背規定」。
　㈡109年1月15日修正公布、同年7月15日施行之毒品危害防制條
    例第20條第3 項規定，犯第10條之罪於觀察、勒戒或強制戒
    治執行完畢釋放後，3年後再犯第10條之罪者，適用本條前2
    項之規定。上開所謂「3年後再犯」，只要本次再犯（不論
    修正施行前、後）距最近1 次觀察、勒戒或強制戒治執行完
    畢釋放，已逾3年者，即該當之，不因其間有無犯第10條之
    罪經起訴、判刑或執行而受影響。
  ㈢毒品危害防制條例本次修正，對於施用毒品者強調「治療勝
    於處罰」、「醫療先於司法」之刑事政策，強化觀察、勒戒
    或強制戒治處分、命附條件緩起訴處遇措施與監禁刑罰間之
    交替運用，使之相互輔助補充，力助施用毒品者重生。尤參
    考新修正之毒品危害防制條例(下稱毒品條例)第24條之命附
    條件緩起訴處遇，更考慮施用毒品者之成癮性、施用動機或
    生活環境各有不同，修正前本條僅列附命完成戒癮治療一途
    之處遇模式，對於例如偶然出於好奇施用，但家庭生活環境
    正常並無毒癮之施用者，若不分個案情節、無論有無醫療必
    要，一律施以戒癮治療，此種處遇模式顯然過於僵化而缺乏
    彈性，故除以往之「觀察、勒戒或強制戒治」及「附命完成
    戒癮治療緩起訴」雙軌制處遇外，更賦與檢察官得依個案情
    形，以刑事訴訟法第253條之2第1項第4至6款或第8款規定，
    給予施用毒品者義務勞務、繳納處分金、心理輔導、法治教
    育或其他預防再犯措施為附條件之緩起訴處分，俾使其能經
    由多元化之緩起訴處遇，能有效並適當戒除毒癮而徹底擺脫
    毒品危害可見一般。又機構外之命附條件緩起訴處遇相較於
    機構內之觀察、勒戒及強制戒治而言，前者乃結合醫師、觀
    護人、社工心理諮商等不同領域之專業人員參與之治療措施
    ，目的除在戒除施用毒品者身癮、心癮外，並使其能經由於
    機構外之社會參與及接觸，重新塑造生活紀律，改變病態行
    為，以達治療「病患性犯人」之效果；相較於後者於勒戒處
    所、戒治處所內之觀察、勒戒或強制戒治而言，仍不失為監
    禁治療，且其管理人員均為監所矯正人員，各處所之資源多
    寡、專業人才比例又不盡相同，未能跳脫「收容」功能大於
    「戒治」之刑罰樣貌。縱為屢犯施用毒品罪之成癮慣犯，倘
    其本次再犯後已自行赴醫療機構為戒癮或替代治療，並顯具
    成效，無論此次距最近1次觀察、勒戒或強制戒治執行完畢
    釋放是否已逾3 年，於新修正毒品條例第24條尚未施行前，
    檢察官仍非不得視其個案情形為「附命完成戒癮治療緩起訴
    處分」，無庸逕向法院聲請觀察、勒戒甚而追訴處罰之必要
    ，俾節省有用資源。準此，多方面之機構外處遇顯然優於機
    構內處遇。是在毒品未除罪化前，目前之刑事政策，應先落
    實「除刑不除罪」之各項政策，以司法監督施用毒品者機構
    外之社區戒癮治療為主，機構內之戒癮治療為輔，只有不願
    參與社區治療或治療無效者，始以監禁為最後手段（最高法
    院109年度台上字第3826號刑事判決意旨參照）。
　㈣又法院於解釋、適用本次毒品條例上開修正條文時，允宜遵
    循醫療專業及刑事政策，保障施用毒品者為病患性犯人之健
    康權，兼顧保護社會安全及恪遵正當法律程序，確保法治國
    公平法院之具體實現。又本於權力分立原則，法院對檢察官
    職權行使，應予以尊重，雖非謂不得為適度之司法審查，惟
    對於施用毒品者本次所犯如距最近1次觀察、勒戒或強制戒
    治執行完畢釋放後，已逾3年者，檢察官既得本於立法者所
    賦與之職權裁量是否聲請法院裁定觀察、勒戒或依現行法為
    附命完成戒癮治療緩起訴處分（如上開修正條文第24條施行
    生效後，更可為附條件緩起訴處分）之多元化處遇，則聲請
    法院裁定機構內之觀察、勒戒並非檢察官所得採取之唯一途
    徑，法院自不能僭越檢察官之職權，逕對施用毒品者裁定應
    予觀察、勒戒或強制戒治。雖修正後之毒品條例第35條之1
    第2款規定：「審判中之案件，由法院或少年法院（地方法
    院少年法庭）依修正後規定處理；依修正後規定應為不起訴
    處分或不付審理之裁定者，法院或少年法院（地方法院少年
    法庭）應為免刑之判決或不付審理之裁定」，另該條款之立
    法說明亦謂：「若該等案件於修正施行前已繫屬於法院或少
    年法院（地方法院少年法庭）者，『為求程序之經濟，法院
    或少年法院（地方法院少年法庭）應依修正施行後之規定處
    理，即應依職權為觀察、勒戒或強制戒治之裁定』」等語，
    似欲透過立法說明由法院依職權裁定觀察、勒戒或強制戒治
    ，以替代第20條第1項、第2項所定應由檢察官提出觀察、勒
    戒或強制戒治之聲請，惟若檢察官「起訴之程序違背規定」
    ，法院當不能「為求程序之經濟」便宜行事，而應嚴守程序
    上之正義，尊重檢察官之裁量權，並保障施用毒品者能獲得
    妥適並完善治療或其他有利戒毒途徑處遇之機會（最高法院
    109年度台上字第3826號刑事判決意旨參照）。
三、經查：
　㈠被告上開犯罪事實，業據其於偵訊、原審審理時坦承不諱，
    而被告於109年1月14日、1月22日分別採尿送驗結果，均確
    呈嗎啡、可待因陽性反應等情，有臺灣臺南地方檢察署施用
    毒品犯尿液檢體監管紀錄表、台灣檢驗科技股份有限公司濫
    用藥物檢驗報告附卷可佐，被告犯行洵堪認定。
  ㈡被告前因施用毒品，經送觀察、勒戒後，因認有繼續施用之
    傾向，經送強制戒治，於96年10月12日停止處分釋放，並由
    臺灣臺南地方檢察署檢察官於96年10月17日以96年度戒毒偵
    字第178號為不起訴處分確定。嗣被告雖仍再犯施用毒品犯
    行而遭法院判處罪刑，然並未再有經裁定送觀察勒戒、強制
    戒治紀錄，有被告前案紀錄表可參，則被告係前揭觀察勒戒
    執行完畢3年後，再犯本案施用毒品犯行，依照前開說明，
    應依修正後之毒品條例第20條第3項、現行第24條等規定，
    由檢察官基於一次性之整體規劃而重啟處遇程序，視被告個
    案情形，裁量究適合「觀察、勒戒」，或宜給予「附命完成
    戒癮治療緩起訴處分」之機會。　
四、本案檢察官在109年7月15日毒品危害防制條例修正生效之前
    ，對被告上開犯行提起公訴，於起訴當時雖為合法，然因上
    開法令修正施行的情事變更事由，法院無從替代檢察官為上
    開合義務性之裁量處遇，應認本案檢察官的起訴程序違背規
    定，且無從補正，原審未及適用新法，判處被告有罪之實體
    判決，自有未合。檢察官及被告均提起上訴，其中被告雖未
    提出上訴理由，惟檢察官上訴主張被告此部分犯行應有送觀
    察、勒戒的空間，請求本院撤銷原審判決，另為適法的判決
    等語，則有理由，是原審判決即屬無可維持，自應由本院將
    原判決撤銷，並不經言詞辯論，諭知本件公訴不受理之判決
    。
據上論斷，應依刑事訴訟法第369條第1項前段、第364條、第303
條第1款、第307條，判決如主文。 
本案經檢察官蔡佩容提起公訴，檢察官洪欣昇提起上訴。
中　　華　　民　　國 　 110  　年　　1  　月　　11　　日
                  刑事第六庭    審判長法　官  張瑛宗
                                      法　官  林坤志
                                      法　官  李秋瑩
以上正本證明與原本無異。
如不服本判決應於收受送達後20日內向本院提出上訴書狀，其未
敘述上訴理由者，並得於提起上訴後20日內向本院補提理由書（
均須按他造當事人之人數附繕本）「切勿逕送上級法院」。
　　　　　　　　　　　　　　　　　　　書記官  姚慈盈
中　　華　　民　　國　　110 　年　　1 　　月　　11　　日